【裁判字號】    97,消債更,391
【裁判日期】    980224
【裁判案由】    更生事件
【裁判全文】
臺灣基隆地方法院民事裁定           97年度消債更字第391號
聲  請  人  甲○○
即  債務人
上列當事人因消費者債務清理事件聲請更生，本院裁定如下：
    主  文
聲請駁回。
聲請費用由聲請人負擔。
    理  由
一、按債務人不能清償債務或有不能清償之虞者，得依本條例所
    定更生或清算程序，清理其債務，消費者債務清理條例（以
    下簡稱本條例）第3條定有明文。本條例之立法目的，在於
    經濟上陷於困境之消費者，若任其於惡性循環之債務窘境中
    自生自滅，其將衍生嚴重之社會問題，致難以維持安定之社
    會經濟秩序，故有分別情形依更生或清算之程序清理其債務
    之必要，藉以妥適調整其與各相關債權人等間之權利義務關
    係，以謀求消費者經濟生活之更生機會，從而健全社會經濟
    發展。惟私法上債之關係，係以當事人間之信賴關係為基礎
    ，為社會經濟組織之重要支柱，故當事人於以法律行為追求
    自己之利益之際，亦應顧及對方之利益，並考量債權債務在
    社會上之作用，本於誠實及信用之原則，行使其債權及履行
    其債務，故負債務之消費者欲以本條例調整所負之義務，自
    應本於誠信原則之本旨，僅在其不能清償債務或有不能清償
    之虞而陷於經濟上之困境時，始得准許之，以避免其藉此善
    意之立法而惡意圖謀減免債務，致使社會陷於道德之危險，
    並因此使信用緊縮而造成社會經濟之動盪。又依本條例第15
    1條第1項、第5項規定，係採「協商前置主義」，債務人於
    協商程序中，自應本於個人財產及收支狀況，依最大誠信原
    則，商討解決方案，如終究不能協商，於聲請更生或清算時
    ，法院審酌上開條文所謂「不能清償或有不能清償之虞」，
    宜綜合衡量債務人全部收支及財產狀況，評估是否已不能維
    持符合人性尊嚴之基本生活條件，如曾有協商方案，其條件
    是否確實不能達到上開基本之要求等，為判斷之依據，故於
    前置協商程序中，如金融機構債權人所提出之還款方案，並
    非債務人所不能負擔者，即難認債務人有何不能清償之情事
    。
二、本件聲請意旨略以：聲請人對於臺灣新光商業銀行（下稱新
    光銀行）等金融機構負債1,429,167元不能清償，於本條例
    施行後之97年6月間，曾以書面向最大債權金融機構新光銀
    行請求共同協商債務清償方案，新光銀行固提出80期，每月
    清償新臺幣（下同）16,000元之清償方案，惟聲請人每月收
    入僅27,094元，扣除必要生活開支19,187元，僅餘7,907元
    能還款予債權銀行，聲請人因而無法與最大債權銀行成立協
    商，爰依法聲請更生等語。
三、經查，聲請人確於本條例施行後與最大金融機構債權人新光
    銀行先行協商債務而不成立，此有聲請人所提前置協商不成
    立通知書為證，依該通知書上之記載，聲請人係因「未能接
    受顯足以負擔之還款方案」致協商不成立，而依聲請人之說
    明，新銀行提出之還款方案為分80期、每月償還16,000元，
    先予敘明。又依聲請人所提出第一商業銀行帳戶之提存款明
    細及薪資明細表，聲請人於民國（下同）97年1月至12月之
    收入總額397,1551元，平均每月收入33,096元（元以下四捨
    五入），是聲請人稱每月薪資僅有27,094元，並非實在。又
    聲請人固陳稱其97年度平均每月必要支出數額為18,778元（
    房屋稅111元、水費501元、電話費793元、電費769元、天然
    氣費用638元、加油費800元、網路費480元、有線電視費用
    530元、勞健保及醫療險1,156元、華南銀行房屋貸款3,000
    元、新光銀行房屋貸款3,000元、個人膳食費4,000元、母親
    扶養費3,000元），惟聲請人既稱已陷於經濟困境而有不能
    清償債務之情事，則其生活程度自應受相當之限制，否則對
    債權人即屬不公，是上開必要費用明細中，網路費用及有線
    電視費用均非維持生活之所必需，自應予以剔除而不得列為
    必要支出。又按受扶養權利者，以不能維持生活而無謀生能
    力者為限；前項無謀生能力之限制，於直系血親尊親屬，不
    適用之，民法第1117條定有明文，是如聲請人之父母能以自
    己財產維持生活者，即無受扶養之必要。而聲請人父康建成
    名下除有土地及房屋等不動產外，尚有14筆證券投資，而其
    96年亦有利息及營利收入合計94,686元﹔聲請人母康林素琴
    96年亦有薪資、利息所得合計24,827元，且聲請人亦陳報康
    林素琴現有之存款餘額約為247,105元，此有聲請人所提出
    該二人之綜合所得稅各類所得清單資料、綜合所得稅電子結
    算申報收執聯、全國財產稅總歸戶財產查詢清單資料等為證
    ，足徵聲請人之父母親尚能維持生活而無受扶養之必要，聲
    請人主張每月支付3,000元扶養父母，自屬無據。準此，聲
    請人每月之必要支出應係14,768元（計算式：18,778元－
    480元－530元－3, 000元＝14,768元）。從而，以聲請人之
    平均每月收入33,096元，扣除必要支出14,768元，尚有18,
    328元可供聲請人運用，足認聲請人並非不能負擔新光銀行
    所提出之還款方案。又聲請人現年僅34歲，離法定退休年齡
    尚約30年，以聲請人之年齡及收入現況，既可維持生活又有
    餘額可供清償債務，核與本條例第3條所謂「不能清償債務
    」之要件不符，自應駁回其更生之聲請。
四、據上論結，本件聲請人聲請更生要件不備，依消費者債務清
    理條例第8條、第15條，民事訴訟法第95條、第78條，裁定
    如主文。
中    華    民    國    98    年    2    月    24    日
                  民事庭法  官  姚貴美
上為正本係照原本作成。
如不服本裁定，應於裁定送達後10日內，以書狀向本院提出抗告
，並繳納抗告費新臺幣1000元。
中    華    民    國    98    年    2    月    24    日
                        書記官  詹小瑤


司法院資訊處製作；財團法人民間司法改革基金會備份。
